ACORDAO-COMPLETO-2485890

ACÓRDÃO 9759/2021 ATA 26/2021 - SEGUNDA CÂMARA

VISTOS, relatados e discutidos estes autos que cuidam de atos de reforma submetidos à apreciação deste Tribunal pela Subdiretoria de Inativos e Pensionistas do Comando da Aeronáutica, em que se aprecia pedido de reexame interposto por Inonax Guedes dos Santos contra o Acórdão 6181/2020-TCU-Segunda Câmara, Relator Ministro Marcos Bemquerer;
ACORDAM os Ministros do Tribunal de Contas da União, reunidos em Sessão da Segunda Câmara, diante das razões expostas pelo Relator, nos termos do art. 48 da Lei 8.443/1992 e do art. 286, c/c o art. 285, ambos do Regimento Interno do TCU, em:
9.1 conhecer do pedido de reexame para, no mérito, negar provimento ao recurso interposto por Inonax Guedes dos Santos; e
9.2. dar ciência do presente Acórdão ao recorrente e à unidade jurisdicionada.

Pedido de reexame (peças 24-46) interposto pelo Sr. Inonax Guedes dos Santos contra o Acórdão 6181/2020  TCU  2ª Câmara (peça 12). O Tribunal considerou ilegal e negou registro, entre outros, ao ato de alteração dereforma militar do Sr. Inonax Guedes dos Santos (peça 3) em razão da concessão de mais de um posto acima daquele que ostentava na atividade, contrariando o art. 110 da Lei 6.880/1980 e o Acórdão 2.225/2019-TCU-Plenário (rel. Min. Benjamin Zymler).

Segunda Câmara

Comando do Pessoal de Fuzileiros Navais.

3. Recorrente: Inonax Guedes dos Santos (XXX.330.674-XX).

13.1. Ministro presente: Raimundo Carreiro (Relator).
13.2. Ministros-Substitutos convocados: Marcos Bemquerer Costa (na Presidência) e André Luís de Carvalho.

INONAX GUEDES DOS SANTOS

RAIMUNDO CARREIRO

Ministro-Substituto Marcos Bemquerer Costa.

Adoto como Relatório a instrução do auditor da Secretaria de Recursos (Serur) à peça 56, cuja proposta contou com a concordância do corpo diretivo da unidade (peça 57) , bem como do representante do Ministério Público junto ao Tribunal de Contas da União (peça 58) , o eminente Procurador Rodrigo Medeiros de Lima:
"INTRODUÇÃO	
1.	Trata-se de pedido de reexame (peças 24-46) interposto pelo Sr. Inonax Guedes dos Santos contra o Acórdão 6181/2020-TCU-Segunda Câmara (peça 12) .
1.1.	A deliberação recorrida apresenta o seguinte teor:
VISTOS, relatados e discutidos estes autos em que se analisam atos de concessão e alteração de reforma a militares vinculados ao Comando do Pessoal de Fuzileiros Navais. 
ACORDAM os Ministros do Tribunal de Contas da União, reunidos em Sessão da 2ª Câmara, ante as razões expostas pelo Relator, e com fulcro no art. 71, incisos III e IX, da Constituição Federal e nos arts. 1º, inciso V, e 39, inciso II, da Lei 8.443/1992, c/c o art. 259, inciso II, do Regimento Interno/TCU, em:
9.1. considerar legais as reformas concedidas aos Srs. Inonax Guedes dos Santos (peça 3) ; Itamar de Souza Pinto (peça 5) e Jacob Sotero da Cunha (peça 7) , determinando o registro dos atos correspondentes; 
9.2. considerar ilegais os atos de alteração de reforma dos Srs. Inonax Guedes dos Santos (peça 2) , Itamar de Souza Pinto (peça 4) e Jacob Sotero da Cunha (peça 6) , recusando os correspondentes registros; 
9.3. aplicar a orientação fixada no verbete da Súmula/TCU 106 acerca das parcelas indevidamente percebidas de boa-fé pelos interessados mencionados no subitem 9.2;
9.4. determinar ao Comando do Pessoal de Fuzileiros Navais, em relação aos atos indicados no subitem 9.2 acima, que: 
9.4.1. no prazo de 15 (quinze) dias, a contar da ciência desta deliberação, abstenha-se de realizar pagamentos decorrentes dos atos impugnados, sujeitando-se a autoridade administrativa omissa à responsabilidade solidária, nos termos do art. 262, caput, do Regimento Interno/TCU;
9.4.2. comunique os interessados a respeito deste Acórdão, alertando-os de que o efeito suspensivo proveniente da interposição de possíveis recursos perante o TCU não os eximem da devolução dos valores percebidos indevidamente após a respectiva notificação, caso os recursos não sejam providos;
9.4.3. no prazo de 30 (trinta) dias, contados da ciência desta deliberação, encaminhe ao Tribunal, por cópia, comprovante da data em que os interessados tomaram conhecimento desta decisão.
 (destacamos e sublinhamos) 
HISTÓRICO
2.	O Tribunal considerou ilegal e negou registro, entre outros, ao ato de alteração de reforma militar do Sr. Inonax Guedes dos Santos (peça 3) em razão da concessão de mais de um posto acima daquele que ostentava na atividade, contrariando o art. 110 da Lei 6.880/1980 e o Acórdão 2225/2019-TCU-Plenário (rel. Min. Benjamin Zymler) .
2.1.	Irresignado, o recorrente interpôs o presente pedido de reexame, que se fundamenta nas alegações que, adiante, passar-se-á a relatar.
EXAME DE ADMISSIBILIDADE
3.	Reitera-se o exame preliminar de admissibilidade (peça 47) , ratificado à peça 51 pelo Excelentíssimo Senhor Ministro Raimundo Carreiro, que entendeu pelo conhecimento do recurso, uma vez que preenchidos os requisitos dos arts. 32, I, e 48 da Lei 8.443/1992, c/c os arts. 285, §2º, e 286, parágrafo único, do RI/TCU, suspendendo os efeitos dos itens 9.2, 9.4 e 9.4.1 do Acórdão 6181/2020-TCU-Segunda Câmara.
EXAME DE MÉRITO
4.	Constitui objeto do presente recurso analisar se o militar Inonax Guedes dos Santos faz jus a proventos calculados com base em mais de um posto acima daquele que ostentava na atividade, bem assim se operou a decadência para o Tribunal apreciar o seu ato de alteração e, ainda, se houve lesão ao devido processo legal e seus consectários contraditório e ampla defesa. 
5.	Da suposta regularidade do ato concessório de alteração da reforma militar/decadência para o Tribunal apreciar o ato e lesão ao devido processo legal
5.1.	O recorrente defende a regularidade do cálculo dos proventos com base no posto de 2º Tenente, bem assim de que operou a decadência para o Tribunal apreciar o seu ato de alteração e também que houve lesão ao devido processo legal, ponderando o seguinte: 
5.2.	I - Dos fatos
5.3.	a) Da redução dos proventos em razão de modificação dos fundamentos/anulação de ato da reforma
5.4.	quando já estava reformado por idade limite, foi acometido de neoplasia maligna (Termo de Inspeção de Saúde e Certidão (Docs. 06 e 07) , o que ensejou isenção de imposto de renda, pagamento de auxílio invalidez e a percepção de proventos correspondentes ao grau imediato, nos termos do art. 110, § 1º da Lei nº 6.880/1980 (Estatuto dos Militares) , alterada pela Lei 7.580/1986, correspondentes ao posto de 2º Tenente, nos termos do art. 110, § 2º, "b" c/c inciso V do art. 108 do mesmo diploma legal;
5.5.	o ato de alteração de reforma militar retroagiu a 16 de agosto de 2013, data da biópsia que constatou a neoplasia maligna, data esta que foi reproduzida na Portaria 1130/CPesFN, de 23 de novembro de 2015;
5.6.	a implementação em folha de pagamento da melhoria de reforma Tenente se deu em Janeiro de 2016, quando o militar passou a perceber proventos de 2º Tenente, em vez de 2º Sargento;
5.7.	os reflexos financeiros decorrentes da deliberação do TCU foram imediatamente implementados na sua folha de pagamento, no contracheque de setembro/2020, com a estrutura remuneratória de 2º Sargento e assim permanece até hoje;
5.8.	b) Da ciência tardia do requerente, após decisão tomada por essa corte e publicação de portaria anulatória concluída pela Marinha do Brasil
5.9.	embora a redução em folha tenha se dado no contracheque de setembro/2020, "a Portaria que cancelou a Reforma por invalidez do Requerente é de Julho/2020, antes mesmo de ser-lhe oportunizado o devido processo legal, o contraditório e a ampla defesa";
5.10.	ato da Administração Castrense não oportunizou, por óbvio, adequada possibilidade de defesa, realizando-se, com isso, o exercício de contraditório pro-forma e às avessas, sendo que "uma mudança de interpretação do Tribunal de Constas não poderia prejudicar-lhe";
5.11. 	II - Do direito
5.12.	a) Da impossibilidade da mudança de entendimento do TCU inaugurada com o Acórdão 2225/2020 atingir situações anteriores à sua publicação 
5.13.	a modificação de entendimento do TCU não deve atingir situações anteriores à sua publicação, em 18/09/2019, conforme decisão judicial proferida nos autos do Processo nº 1043211-88.2020.4.01.3400, em trâmite na 7ª Vara Federal da Seção Judiciária do Rio de Janeiro, onde fora concedida a Antecipação de Tutela para que os efeitos da Portaria Anulatória fossem suspensos e restabelecidos, por conseguinte, os proventos de 2º Tenente;
5.14.	não deve ser aplicada a mudança de entendimento do TCU as decisões administrativas tomadas sob o entendimento anterior;
Análise:
5.15.	De início, convém trazer à baila excerto do voto condutor da deliberação recorrida:
3. Essas alterações que estão sendo questionadas nestes autos alcançam militares já reformados e concedem a eles mais de um posto acima daqueles que ostentavam na atividade, em desacordo com o art. 110 da Lei 6.880/1980 e o Acórdão 2225/2019-TCU-Plenário (rel. Min. Benjamin Zymler) .
4. A Lei 6.880/1980, que dispõe sobre o Estatuto dos Militares, define, em seu art. 110, que:
"Art. 110. O militar da ativa ou da reserva remunerada, julgado incapaz definitivamente por um dos motivos constantes dos incisos I e II do art. 108, será reformado com a remuneração calculada com base no soldo correspondente ao grau hierárquico imediato ao que possuir ou que possuía na ativa, respectivamente.  (caput do artigo com redação dada pela Lei 7.580, de 23/12/1986) 
§ 1º Aplica-se o disposto neste artigo aos casos previstos nos itens III, IV e V do artigo 108, quando, verificada a incapacidade definitiva, for o militar considerado inválido, isto é, impossibilitado total e permanentemente para qualquer trabalho.
	§ 2º Considera-se, para efeito deste artigo, grau hierárquico imediato: 
a) o de Primeiro-Tenente, para Guarda-Marinha, Aspirante-a-Oficial e Suboficial ou Subtenente; 
b) o de Segundo-Tenente, para Primeiro-Sargento, Segundo-Sargento e Terceiro-Sargento; e 
c) o de Terceiro-Sargento, para Cabo e demais praças constantes do Quadro a que se refere o artigo 16. 
§ 3º Aos benefícios previstos neste artigo e seus parágrafos poderão ser acrescidos outros relativos à remuneração, estabelecidos em leis especiais, desde que o militar, ao ser reformado, já satisfaça às condições por elas exigidas.
	§ 4º  (Revogado pela Medida Provisória nº 2.215-10, de 31/8/2001) 
	§ 5º  (Revogado pela Medida Provisória nº 2.215-10, de 31/8/2001) " (grifos acrescidos) 
5. Da leitura do dispositivo acima, verifica-se que o benefício nele previsto é direcionado ao militar da ativa ou da reserva remunerada, que, ao ser considerado incapaz, é reformado, passando a ter seus proventos calculados com correspondência a um posto acima do que possuía na ativa. 
6. Neste Tribunal, o entendimento mais recente, vigente a partir da prolação do Acórdão 2225/2019-TCU-Plenário (TC Processo 002.418/2019-3, rel. Min. Benjamin Zymler) , é de que o benefício previsto no art. 110 da Lei 6.880/1980 não alcança o militar reformado nem permite o cálculo dos proventos com correspondência a mais de um posto acima do que o militar possuía na ativa.
7. Como exposto no voto condutor da referida deliberação, "há distinção tão substancial entre os regimes jurídicos aplicáveis, de per si, aos militares da ativa, da reserva e reformados que não se apresenta razoável pretender igualá-los". Nesse sentido, transcreve-se excerto do voto que subsidiou o Acórdão 13439/2019-TCU-Primeira Câmara, relatado pelo Min. Benjamin Zymler, que evidencia a diferença entre os inativos que estão na reserva e os reformados e observa haver coerência na lei ao não conceder a vantagem do art. 110 da Lei 6.880/1980 aos militares já reformados: 
"12. Ora, o art. 110 do Estatuto dos Militares tem por evidente propósito compensar os militares da ativa que tenham sua carreira precocemente interrompida por infortúnios associados ao cumprimento do dever. A exceção são as enfermidades referidas no inciso V do art. 108, mas mesmo ali se faz inequívoca a intenção do legislador de favorecer o militar vitimado pela interrupção abrupta da carreira.
13. Naturalmente, não há que se falar em interrupção da carreira no caso de militares já reformados.
14. Poder-se-ia até objetar, é verdade, que os militares da reserva, expressamente referidos pela norma, também se encontram, tecnicamente, na situação de inativos. No entanto, insisto, o discrímen entre reserva e reforma é tal que a simples leitura da conceituação dada aos institutos espanca qualquer dúvida a respeito. Eis o que dispõe o art. 3º da Lei 6.880/1980:
'Art. 3° Os membros das Forças Armadas, em razão de sua destinação constitucional, formam uma categoria especial de servidores da Pátria e são denominados militares.
	§ 1° Os militares encontram-se em uma das seguintes situações:
	a) na ativa:
	(...) 
	b) na inatividade:
I - os da reserva remunerada, quando pertençam à reserva das Forças Armadas e percebam remuneração da União, porém sujeitos, ainda, à prestação de serviço na ativa, mediante convocação ou mobilização; e
II - os reformados, quando, tendo passado por uma das situações anteriores estejam dispensados, definitivamente, da prestação de serviço na ativa, mas continuem a perceber remuneração da União.'
15. Nessa mesma linha, saliento que, em sua redação original, o § 1º do art. 110 do Estatuto dirigia-se unicamente aos militares da ativa. Foi a ocorrência de casos reais de incapacidade - envolvendo reservistas convocados - ocasionada por ferimento ou enfermidade contraída em função do efetivo exercício da atividade militar (incisos I e II do art. 108) que motivou o legislador a lhes estender o benefício. Reproduzo a exposição de motivos que fundamentou a alteração: (...) 
16. Portanto, a não concessão da vantagem aos militares já reformados não foi um mero descuido da lei; tampouco representa, sob qualquer enfoque que se considere, ofensa ao princípio da isonomia."
8. Convém ressaltar que a tese acolhida por este Tribunal no âmbito do TC Processo 002.418/2019-3 (Acórdão 2225/2019-TCU-Plenário) está em afino com a jurisprudência pacificada do Superior Tribunal de Justiça - STJ, valendo trazer à baila o Enunciado do acórdão proferido no REsp 1.340.075/CE:
"ADMINISTRATIVO. MILITAR. REFORMA. ALTERAÇÃO DE BENEFÍCIO. INCAPACIDADE SUPERVENIENTE. ART. 110, § 1º C/C ART. 108, V, DA LEI 6.880/80. MILITARES DA ATIVA OU RESERVA REMUNERADA. RESTRIÇÃO. MILITAR JÁ REFORMADO. IMPOSSIBILIDADE. 
1. A reforma do militar com a remuneração calculada com base no soldo correspondente ao grau hierárquico imediato ao que possuir ou que possuía na ativa, nos termos do art. 110, § 1º, c/c o art. 108, V, da Lei 6.880/80, restringe-se aos militares da ativa ou reserva remunerada, na exata disposição do caput do art. 110, não sendo possível a concessão de tal benesse àqueles militares já reformados. 
2. Recurso especial não provido' (REsp 1.340.075/CE, Rel. Min. Castro Meira, Segunda Turma, julgado em 9/4/2013, DJe de 15/4/2013; ênfase acrescentada) ."
9. Importa mencionar, ainda, que o entendimento constante no Voto que embasou o julgado acima reproduzido passou a ser adotado como referência por este Tribunal nas apreciações de atos de concessão, conforme indicado no subitem 9.5 do multicitado Acórdão 2225/2019-TCU-Plenário:
"9.5. em atenção aos princípios da segurança jurídica e da boa-fé, aplicar o entendimento constante do voto que fundamentou o acórdão proferido pelo STJ no REsp 1.340.075/CE, relativo aos destinatários do benefício do art. 110, § 1º, da Lei 6.880/1980, aos atos concessórios a serem apreciados por este TCU a partir da data de prolação deste acórdão;"
10. À luz do atual entendimento deste Tribunal, concordo com o posicionamento uniforme da Sefip e do Ministério Público/TCU no sentido de que os atos de alteração das reformas dos Srs. Inonax Guedes dos Santos (peça 2) , Itamar de Souza Pinto (peça 4) e Jacob Sotero da Cunha (peça 6) devem ser considerados ilegais, visto que os militares já se encontravam reformados quando foram considerados incapazes com base no art. 108 da Lei 6.880/1980. Ademais, ainda que estivessem na ativa ou na reserva remunerada, não poderiam receber soldos correspondentes a mais de um posto acima daqueles que ocupavam na ativa.
5.16.	Nota-se que o Tribunal considerou ilegal e negou registro ao ato de alteração de reforma do Sr. Inonax Guedes dos Santos (peça 2) em razão de os proventos terem sido calculados (Segundo-Tenente) com base em mais de um posto acima daquele que ostentava na atividade (Segundo Sargento) .
5.17.	Como consignado no voto condutor do Acórdão recorrido, o Tribunal, por meio do Acórdão 2225/2019-TCU-Plenário, mudou o seu entendimento que vinha sendo aplicado até então com base no Acórdão 1987/2010-TCU-Plenário, que permitia que o militar reformado (inciso II da alínea "b" do §1º do art. 3º da Lei 6.880/1980) , em caso de invalidez constatada, também pudesse receber o benefício previsto no §1º do art. 110 da Lei 6.880/1990, mas esse entendimento foi reformulado e o Tribunal alinhou-se à jurisprudência do Tribunal Superior de Justiça-STJ (REsp 1.340.075/CE) , impedindo esse tipo de concessão.  
5.18.	No presente caso, tem-se agravante, pois o Sr. Inonax Guedes dos Santos já é beneficiário da vantagem do art. 50, inciso II, da Lei 6.880/1980 (inatividade com proventos calculados sobre o posto hierárquico imediato) , direito esse que adquiriu ao passar da ativa, em 2000, com mais de 30 anos de serviço, para reserva remunerada (inciso I da alínea "b" do §1º do art. 3º da Lei 6.880/1980) , ou seja, para inatividade. Portanto, a alteração promovida que levou a edição do ato concessório (peça 2) é duplamente irregular, pois o caput do art. 110 do citado diploma legal é taxativo de que o benefício só é concedido ao militar da ativa ou da reserva remunerada e corresponde ao "grau hierárquico imediato ao que possuir ou que possuía na ativa". Ora, isso já havia ocorrido por ocasião da sua passagem para a inatividade, conforme consta da peça 3.
5.19.	Também não socorre o recorrente o voto revisor apresentado pelo Exmo. Sr. Ministro-Substituto Augusto Sherman Calvalcanti por ocasião da apreciação do Acórdão 2225/2019-TCU-Plenário, pois a proposta que apresentou e foi acolhida, visando assegurar o respeito aos princípios da segurança jurídica e da boa-fé, não contempla atos que ainda não tinham sido apreciados pelo Tribunal naquela ocasião, conforme excerto do referido voto e do que consta do item 9.5 da referida deliberação transcritos a seguir:
10. Em outras palavras, proponho que seja acrescentada, à deliberação deste TCU, orientação no sentido de que o entendimento relativo aos destinatários do benefício do art. 110, § 1º, da Lei 6.880/1980, conforme constou do voto que fundamentou o acórdão proferido pelo STJ no REsp 1.340.075/CE, deverá ser aplicado aos atos concessórios apreciados a partir da prolação do acórdão adiante formulado.  (destacamos e sublinhamos) 
...
9.5. em atenção aos princípios da segurança jurídica e da boa-fé, aplicar o entendimento constante do voto que fundamentou o acórdão proferido pelo STJ no REsp 1.340.075/CE, relativo aos destinatários do benefício do art. 110, §1º, da Lei 6.880/1980, aos atos concessórios a serem apreciados por este TCU a partir da data de prolação deste acórdão; (destacamos) 
5.20.	A decisão judicial que apresenta (peça 46) também não lhe socorre, pois não é parte no processo judicial. Ainda que fosse, isso não impediria de o Tribunal manter a ilegalidade e negativa de registro do ato de alteração, pois o princípio da independência das instâncias possibilita que esta Corte de Contas manifeste entendimento diverso daquele declarado pelo Poder Judiciário. Convém frisar que é firme a jurisprudência de que as decisões judiciais de juízes ou tribunais não podem obrigar esta Corte de Contas a registrar ato de aposentadoria, a exemplo dos acórdãos 1.857/2003, 961/2006, 962/2006 e 963/2006 do Plenário, salvo quando o Tribunal for parte e a determinação for expedida pelo Supremo Tribunal Federal - STF, conforme entendeu aquele Pretório Excelso no MS 23.665-DF, que não é a situação em concreto.
Argumento
5.21.	b) Da impossibilidade de reduzir os proventos do militar por modificação de fundamento/anulação de ato de concessão de reforma, 07 (sete) anos após sua concessão (de 2013 a 2020) , considerada a retroatividade - decadência - Lei nº 9.784/1999;
5.22.	o §1º do art. 54 da Lei 9.784/1999 "é de vital importância neste caso concreto, uma vez que em obrigações de trato sucessivo, o marco inicial da decadência é o primeiro pagamento, ocorrido em 2013, considerada a retroatividade dos valores até a biópsia que constatou a neoplasia maligna";
5.23.	é irrecusável que o prazo do art. 54 da Lei n° 9.784/99 é decadencial, sendo que se extingue, pelo "transcurso do prazo de 05 (cinco) anos, desde que não haja má-fé do interessado, é o próprio direito da Administração Pública Federal de pleitear a anulação do ato administrativo, na esfera judicial, ou de ela própria proceder a essa anulação, no exercício da autotutela administrativa";
Análise:
5.24.	O STF fixou a seguinte tese de repercussão geral (tema 445) , no bojo no RE 636.553:
Em atenção aos princípios da segurança jurídica e da confiança legítima, os Tribunais de Contas estão sujeitos ao prazo de 5 anos para o julgamento da legalidade do ato de concessão inicial de aposentadoria, reforma ou pensão, a contar da chegada do processo à respectiva Corte de Contas. (destacamos) 
5.25.	Com efeito, a decadência administrativa somente é configurada quando o processo não é julgado após 5 anos contados de sua chegada às Cortes de Contas. 
5.26.	No caso vertente, o ato concessório de alteração de reforma do Sr. Inonax Guedes dos Santos ingressou no TCU em 19/01/2016 (peça 2) e foi apreciado pelo TCU em 2/6/2020 (peça 12) , portanto, inferior a 5 anos. 
5.27.	Convém mencionar, ainda, que por meio do Acórdão 122/2021 - Plenário, o TCU examinou e fixou entendimento acerca do impacto do julgamento do Guardião da Constituição referente ao RE 636.553/RS em processos de atos de pessoal sujeitos a registro, cujo excerto do voto do Exmo. Sr. Ministro Walton Alencar Rodrigues apresenta a seguir:
Sem embargo de considerar o mérito da decisão do STF, o anterior entendimento acerca da observância do contraditório e da ampla defesa após o transcurso de cinco anos desde a chegada do processo no TCU restou prejudicado, porquanto, após esse tempo, segundo prelecionou o Relator da matéria no STF, o ato deve ser considerado "registrado tacitamente". 
No julgamento dos embargos de declaração, opostos em face dessa decisão, finalizado em 4/12/2020, o E. Relator aduziu que, "passado esse prazo [de cinco anos, contado de forma ininterrupta, a partir da chegada do processo à corte de contas] sem finalização do processo, o ato restará automaticamente estabilizado. Abre-se, a partir daí, a possibilidade de sua revisão, nos termos do art. 54 da Lei 9.873/1999" (grifos meus) . 
A expressa menção do relator à possibilidade de revisão do ato considerado tacitamente registrado impõe novas considerações e imediatas providências por parte desta Corte.
Relativamente à área de pessoal da Administração Federal, já tive a oportunidade de fazer inúmeros pronunciamentos acerca do acúmulo dos processos na Sefip, que há pouco tempo passavam em muito de cem mil, ajuntados ao longo dos anos. Grande parte desses processos foram devolvidos aos órgãos de origem para correção de irregularidades e reenvio ao TCU. E os que permaneceram desafiam a capacidade de trabalho do Tribunal.
 (...) 
Por esse motivo conclui-se que, a partir do registro tácito do ato de concessão, é possível a sua revisão, no prazo de 5 anos, com base no aludido artigo da lei de processo administrativo [art. 54 da Lei 9.784/1999.
Esse entendimento é plenamente compatível com o disposto no art. 260, § 2º, do Regimento Interno do TCU, in verbis:
§ 2º O acórdão que considerar legal o ato e determinar o seu registro não faz coisa julgada administrativa e poderá ser revisto de ofício pelo Tribunal, com a oitiva do Ministério Público e do beneficiário do ato, dentro do prazo de cinco anos da apreciação, se verificado que o ato viola a ordem jurídica, ou a qualquer tempo, no caso de comprovada má-fé.  
Registro que o E. Relator no STF, ao apreciar os embargos de declaração, expressamente entendeu desnecessária a modulação de efeitos da decisão adotada no RE 636.553/RS, devendo ser aplicada imediatamente, com efeitos ex tunc.
Em síntese, o entendimento adotado pelo Supremo Tribunal Federal, em sede de recurso extraordinário, com repercussão geral reconhecida, deve ser observado por todos os juízes e tribunais, nos termos dos arts. 927, inciso III, e 1.030 do Código de Processo Civil.
Cabe ao TCU, por conseguinte, em atendimento à disposição legal e aos princípios da eficiência, da razoável duração do processo e da isonomia, evoluir, no entendimento e nos procedimentos, para compatibilizar suas decisões com a recente tese da Suprema Corte.
Chamo a atenção que as despesas atinentes a pessoal, como as reformas, aposentadorias e pensões, além de vencimentos, subsídios etc., configuram os maiores gastos da União Federal - maior mesmo que os juros da dívida - sendo inconcebível que servidores públicos federais continuem fazendo letra morta das normas jurídicas e da Constituição em vigor, mantendo o pagamento de verbas a que não fazem jus, segundo plúrimas decisões do TCU e dos órgãos do Poder Judiciário, como é o caso dos autos.
5.28.	Nota-se que, mesmo que o Tribunal não tivesse apreciado o ato de alteração de reforma do recorrente dentro de 5 anos da sua chegada à Corte de Contas Federal, ou seja, na situação hipotética de que teria sido registrado tacitamente o ato, ainda haveria a possibilidade de revisá-lo, razão pela qual não há que se falar em decadência.
Argumento
5.29.	c) Da ausência de contraditório efetivo, ampla defesa e do devido processo legal
5.30.	o requerente não teve a oportunidade de se manifestar acerca do ato Administrativo, quanto mais de recorrer em tempo hábil a evitar a redução de seus proventos; 
5.31.	tomou ciência após o fato já haver ocorrido, à sua revelia, sem que dele pudessem se defender ou oferecer prova em contrário ao entendimento castrense, sendo que o Serviço de Veteranos e Pensionistas da Marinha do Brasil nem mesmo abriu prazo para contraditório hábil, efetivo, o que é inaceitável do ponto de vista legal e constitucional. 
5.32.	a Lei de Processo Administrativo, assim como a Constituição Federal, também garante o contraditório, a ampla defesa, e ainda, a segurança jurídica;
5.33.	a Marinha do Brasil apenas formalizou um contraditório pro-forma, às avessas, com a única intenção de evitar algumas das ações judiciais; a fim de legitimar o ilegítimo; 
5.34.	não houve efetiva ampla defesa e contraditório dispensado ao requerente, idoso de 71 anos e também "não foi observado o devido processo legal, já que restou impossibilitado sequer de apresentar recurso à Marinha ou ao TCU antes de decisão final da Corte de Contas e da Portaria anulatória da Marinha do Brasil acerca da alegada ilegalidade do ato antes de sua concretização";
5.35.	é fato que "foi cancelado direito legítimo do Requerente com excesso de poderes de autotutela da Administração Pública, sem o devido processo legal, contraditório ou ampla defesa";
5.36.	é inequívoco que "está tendo que defender-se de corte ilegal, à margem da Lei de Processo Administrativo (art. 2º da Lei nº 9.784/1999) , da Constituição Federal (art. 5º LIV e LV) , da Lei 8.843/1992 (art 33) e do próprio Regimento Interno do TCU (art. 285) , que prevê o efeito suspensivo dos recursos para evitar exatamente o que acaba de acontecer";
Análise:
5.37.	A alegação não suporta qualquer conclusão pelo cerceamento da defesa, visto que o decisum se amparou no entendimento pacífico do Supremo Tribunal Federal (STF) sobre a matéria.  
5.38.	Nesse sentido, a Súmula Vinculante 3 estabelece que:
Nos processos perante o Tribunal de Contas da União asseguram-se o contraditório e a ampla defesa quando da decisão puder resultar anulação ou revogação de ato administrativo que beneficie o interessado, excetuada a apreciação da legalidade do ato de concessão inicial de aposentadoria, reforma e pensão. (destacamos) 
5.39.	Dessa forma, a Suprema Corte excepcionou o exercício do contraditório e da ampla defesa nos processos de aposentadoria, reforma e pensão julgados perante as Cortes de Contas.
5.40.	Ademais, o recorrente pode interpor o presente pedido de reexame, ventilando as teses que entendeu necessárias. Portanto, está tendo direito ao contraditório e ampla defesa no âmbito do TCU.
5.41.	Não se pode perder de vista também que o recurso interporto pelo recorrente foi conhecido pelo Ministro-Relator ad quem, Exmo. Sr. Raimundo Carreiro, atribuindo-lhe efeito suspensivo aos itens 9.2, 9.4 e 9.4.1 do Acórdão 6181/2020-TCU-Segunda Câmara, que foi devidamente notificado ao Comandante do Pessoal de Fuzileiros Navais da Marinha, bem como ao procurador do recorrente (peças 52 a 55) , portanto, até que seja apreciado o recurso o Acórdão recorrido está suspenso em relação ao Sr. Inonax Guedes dos Santos.
Argumento:
5.42.	d) Dos fatos que ensejam o direito do requerente terem ocorrido antes do advento da lei 13.954/2019 "tempus regit Actum"
5.43.	tanto o Ato que a Administração Castrense procura anular, quanto a constatação da neoplasia maligna se deram antes do advento da Lei nº 13.954/2019, de 16 de dezembro de 2019, publicada em DOU de 17 de dezembro de 2019, que modificou sensivelmente artigos da Lei nº 6.880/1980, o Estatuto dos Militares;
5.44.	em homenagem ao princípio "tempus regit actum" (o tempo rege o ato) , deve ser aplicada a redação original da Lei nº 6.880/1980, o Estatuto dos Militares, sem qualquer alteração dada pela Lei nº 13.954/2019, uma vez que ao tempo dos fatos esta última Lei nem mesmo existia;
5.45.	e) Análise dos dispositivos ensejadores da reforma
5.46.	esta comprovado que foi acometido de neoplasia maligna, situação que é enquadrada no o art. 108, V, e no art. 110, § 1º, do Estatuto dos Militares (Lei nº 6.880/1980) , razão pela qual "não há que se falar em discussão se este se encontrava na reserva ou reformado para a obtenção do benefício";
5.47.	f) Do princípio constitucional da isonomia
5.48.	a única diferença entre o militar da reserva acometido de invalidez e o militar reformado tornado inválido é o momento em que foram vitimados, sendo que interpretação dada pelo Tribunal na deliberação recorrida não pode ser aceita, pois caso fosse "essa hipótese significa admitir uma situação em que militares reformados portadores de patologias que os levam à mesma condição de inválidos para qualquer trabalho, tenham tratamento diferente em relação aos militares da reserva acometido por invalidez, por considerar-se, apenas, um aspecto circunstancial, em detrimento ao princípio constitucional da isonomia, dando-se tratamento desigual aos iguais";
5.49.	g) Da proteção integral dos idosos
5.50.	a redução dos proventos de 2º Tenente para 2º Sargento já lhe trouxe inúmeras complicações, pois é pessoa idosa e merece a proteção do Estatuto do Idoso (Lei 10.741/2003) , sendo que há comportamento contraditório da Administração Pública (venire contra factum proprium) e a revisão após concretização de decadência [7 (sete) anos após o início da percepção da melhoria, considerada a data do laudo da biópsia, na qual retroagiram seus proventos].
5.51.	Pede, por fim, o conhecimento e provimento do recurso, de modo a considerar legal o seu ato de alteração de reforma. 
Análise:
5.52.	As ponderações apresentadas já foram, de certa forma, contempladas nas análises anteriores, mas não se pode perder de vista que a sedimentada jurisprudência da Suprema Corte é no sentido de classificar como ato complexo a concessão de aposentadoria, reforma ou pensão, consoante os seguintes julgados (RMS 3881/SP, MS 19875/DF, RE 195861/ES e MS 23665/DF) .
5.53.	Assim, sendo o ato de aposentadoria/reforma e/ou pensão complexo, este somente passa a estar plenamente formado (perfeito) , válido (aferição da legalidade com reflexo de definitividade perante a Administração) e eficaz (plenamente oponível a terceiros, deixando de apresentar executoriedade provisória) quando recebe o registro pela Corte de Contas. Tal entendimento decorre do disposto no inciso III do art. 71 da Constituição Federal, que estabelece que compete ao Tribunal de Contas da União apreciar, para fins de registro, a legalidade dos atos de admissão, assim como a concessão de aposentadoria, reforma ou pensão.
5.54.	Nessa perspectiva, impõe-se reconhecer que referido ato possui natureza precária (cf., e.g., Acórdão 2482/2007-TCU-Primeira Câmara, Relator Augusto Nardes) , razão pela qual, até que haja o efetivo julgamento e o consequente registro pela Corte de Contas, não há que se falar em ato jurídico perfeito, tendo em vista a ausência de aperfeiçoamento e definitividade do ato.
5.55.	A propósito do tema, colaciona-se entendimento esposado pela Corte Constitucional ao decidir no âmbito do RE-195.861/ES:
APOSENTADORIA - ATO ADMINISTRATIVO DO CONSELHO DA MAGISTRATURA - NATUREZA - COISA JULGADA ADMINISTRATIVA - INEXISTÊNCIA. O ato de aposentadoria exsurge complexo, somente se aperfeiçoando com o registro perante a Corte de Contas. Insubsistência da decisão judicial na qual assentada, como óbice ao exame da legalidade, a coisa julgada administrativa. (destacamos) 
5.56.	No caso em apreço, não houve o respectivo registro em razão da constatação de ilegalidade no ato, o que afasta, por si só, a presunção de legitimidade do ato administrativo que concedeu o benefício ao recorrente, não havendo, assim, que se falar em violação da segurança jurídica. 
5.57.	Nesse quadro, é de se reconhecer que os proventos de aposentadoria têm caráter alimentar. No entanto, a Administração deverá observar o princípio da legalidade. De fato, não se pode relegar ao oblívio a lição de Hely Lopes Meirelles:
Na Administração Pública não há liberdade nem vontade pessoal. Enquanto na administração particular é lícito fazer tudo que a lei não proíbe, na Administração Pública só é permitido fazer o que a lei autoriza. A lei para o particular significa "pode fazer assim"; para o administrador público significa "deve fazer assim" (in Direito Administrativo Brasileiro, 33ª ed., São Paulo: Malheiros Editores, 2007, p. 87-88) .
5.58.	Assim, ressalta-se que este Tribunal tem o poder/dever de apreciar, para fins de registro, os atos de reforma e suas alterações, nos termos do art. 71 da Lei Maior. Essa prerrogativa não pode ser infirmada pela sobreposição dos princípios da razoabilidade, da eficiência na Administração Pública e da dignidade da pessoa humana.
5.59. 	Convém observar que normas especiais (legal e regulamentar) regem o processo administrativo de controle externo a cargo do TCU (Lei 8.443/1992 e Regimento Interno/TCU) , ou seja, outras normas de caráter geral, a exemplo da Lei 9.784/1999, incidem apenas para preencher eventuais lacunas e devem ser aplicadas naquilo que for compatível com o regramento especial.
5.60.	No que tange à jurisprudência superada deste Tribunal, observa-se que os juízes são independentes e somente se submetem à lei, e não à jurisprudência. Sobre o tema, traz-se à colação a doutrina de Jorge Luiz Souto Maior e Valdete Souto Severo:
 (...) o juiz tem o dever de se rebelar, de reagir, de não ceder, de reafirmar a sua independência, pois é isto que a humanidade, que debruçou sobre o direito toda a regulação das relações de poder, espera dele. Um juiz que, por conveniência, se curva ao entendimento de outros juízes, proferindo decisões contrárias à sua convicção jurídica; que, por comodidade, aplica uma lei que fere a Constituição ou algum preceito dos direitos humanos ou direitos fundamentais; que, por receio de qualquer natureza ou medo, acaba cumprindo uma "ordem" ilegal; ou que, meramente, se abstém de "denunciar" as ameaças que sofra com relação à sua independência; que não exerce com liberdade e responsabilidade as suas atribuições, deixa de ser digno da função que exerce, perde, enfim, na essência, a designação de um autêntico magistrado e quem perde com isto é toda a sociedade (in O Processo do Trabalho como instrumento do Direito do Trabalho e as ideias fora de lugar do Novo CPC. São Paulo: LTr, 2015, p. 107-108) 
5.61.	Acrescente-se a doutrina de Mauro Schiavi:
Hodiernamente se exige uma postura mais ativa do Juiz para garantir os resultados práticos do processo. A efetividade do processo depende não só de um Juiz imparcial e independente, mas, também, de um magistrado mais ousado, comprometido com a justiça e com os resultados úteis do processo (in Manual de Direito Processual do Trabalho, 4ª. Ed., São Paulo: LTr, 2011, p. 698) .
5.62.	Corroborando essas ideias, registra-se o conselho de Benedito Calheiros Bonfim:
A dócil submissão à jurisprudência estiola o espírito criador do advogado e do juiz. São os descontentes e os inconformados os propulsores do progresso, raciocínio válido também no campo da ciência do Direito (in Conselhos aos jovens advogados, 3ª Ed., Niterói, RJ: Impetus, 2012, p. 187) .
5.63.	De fato, a democracia se faz com respeito à diferença e com divergências. Assim, continua Fábio Konder Comparato:
A independência funcional da magistratura, assim entendida, é uma garantia institucional do regime democrático. O conceito institucional foi elaborado pela doutrina publicista alemã à época da República de Weimar, para designar as fontes de organização dos Poderes Públicos, cuja função é assegurar o respeito aos direitos subjetivos fundamentais, declarados na Constituição (grifos acrescidos) (apud Jorge Luiz Souto Maior e Valdete Souto Severo, in O Processo do Trabalho como instrumento do Direito do Trabalho e as ideias fora de lugar do Novo CPC. São Paulo: LTr, 2015, p. 114) .
5.64.	Observa-se que a submissão dos juízes somente à lei não é uma idiossincrasia do Direito brasileiro, mas encontra ressonância na Alemanha, na Áustria, na Dinamarca, na Espanha, na França, na Grécia, na Irlanda, na Itália e em Portugal, conforme pontuam Jorge Luiz Souto Maior e Valdete Souto Severo:
	Na Alemanha, há disposição expressa no sentido de que "os juízes são independentes e somente se submetem à lei" (art. 97) . Na Áustria, "Os juízes são independentes no exercício de suas funções judiciárias" (art. 87) . Na Dinamarca, "No exercício de suas funções os magistrados devem se conformar à lei" (art. 64) . Na Espanha, "A justiça emana do povo e ela é administrada em nome do rei por juízes e magistrados que constituem o poder judiciário e são independentes, inamovíveis, responsáveis e submetidos exclusivamente ao império da lei" (art. 117) . Há também norma dispondo que "Toda pessoa tem o direito de obter a proteção efetiva dos juízes e tribunais para exercer seus direitos e seus interesses legítimos, sem que em nenhum caso esta proteção possa lhe ser recursada" (art. 24) .
	No mesmo pórtico, o ordenamento jurídico francês prevê: "O presidente da República é garante da independência da autoridade judiciária. Ele é assistido pelo Conselho superior da magistratura. Uma lei orgânica traz estatuto dos magistrados. Os magistrados de carreira são inamovíveis" (art. 64) . Na Grécia, há disposição no sentido de que: "A justiça é composta por tribunais constituídos de magistrados de carreira que possuem independência funcional e pessoal" (art. 87-1) e de que "No exercício de suas funções, os magistrados são submetidos somente à Constituição e às leis; eles não são, em nenhum caso, obrigados a se submeter a disposições contrárias à Constituição" (art. 87-2) . Na Irlanda, "Os juízes são independentes no exercício de suas funções judiciárias e submetidos somente à presente Constituição e à lei (art. 35-2) . Na Itália: "A justiça é exercida em nome do povo. Os juízes se submetem apenas à lei" (art. 101) . Em Portugal, "os juízes são inamovíveis. Eles não poderão ser multados, suspensos, postos em disponibilidade ou exonerados de suas funções fora dos casos previstos pela lei" (art. 218-1) . E mais: "os juízes não podem ser tidos por responsáveis de suas decisões, salvo exceções consignadas na lei" (art. 218-2) (in O Processo do Trabalho como instrumento do Direito do Trabalho e as ideias fora de lugar do Novo CPC. São Paulo: LTr, 2015, p.115) .
5.65.	Não se pode perder de vista, ainda, que o STF entende que não há óbice de redução de proventos caso alguma parcela/vantagem esteja sendo paga ao arrepio da lei. Nesse sentido, convém transcrever a seguinte ementa: EMENTA: MANDADO DE SEGURANÇA. ATO DO TRIBUNAL DE CONTAS DA UNIÃO. APOSENTADORIA DE MAGISTRADO.[...]. DECADÊNCIA ADMINISTRATIVA E OFENSA AO PRINCÍPIO DA IRREDUTIBILIDADE DE SALÁRIOS NÃO CONFIGURADAS. [...] 4. A redução de proventos de aposentadoria, quando concedida em desacordo com a lei, não ofende o princípio da irredutibilidade de vencimentos. Precedentes. 5. Segurança denegada. (MS 25552, Relator (a) : Min. CÁRMEN LÚCIA, Tribunal Pleno, julgado em 07/04/2008, DJe097 DIVULG 29-05-2008 PUBLIC 30-05-2008 EMENT VOL-02321-01 PP-00075 RT v. 97, n. 876, 2008, p. 118-125 - Destacamos) 
5.66.	Dessa forma, devem ser rejeitadas as alegações do recorrente.
CONCLUSÃO
6.	Em face da análise das razões recursais apresentadas, concluiu-se que o militar Inonax Guedes dos Santos não faz jus receber proventos com base de mais de um posto acima daquele que ostentava na atividade, bem assim de que não houve decadência para o Tribunal apreciar o ato, nem houve lesão ao devido processo legal e seus consectários contraditório e ampla defesa.
6.1.	Assim, não foram trazidos aos autos argumentos que possuam o condão de modificar o julgado de origem, Acórdão 6181/2020-TCU-Segunda Câmara.
PROPOSTA DE ENCAMINHAMENTO
7.	Ante o exposto, submetem-se os autos à consideração superior, propondo-se, com fundamento no art. 48 da Lei 8.443/1992 c/c os artigos 285 e 286, parágrafo único, do RI/TCU:
	a) conhecer do recurso e, no mérito, negar-lhe provimento; e
	b) informar o recorrente e demais interessados do acórdão a ser proferido, destacando que o relatório e o voto que o fundamentam podem ser acessados por meio do endereço eletrônico www.tcu.gov.br/acordaos."
	É o Relatório.

Procurador Rodrigo Medeiros de Lima.

PEDIDO DE REEXAME. REFORMA. VANTAGEM PREVISTA NO ART. 110 DA LEI 6.880/1980 PARA CÁLCULO DA PENSÃO COM BASE EM POSTO ACIMA DO OCUPADO NA ATIVA. ARGUMENTOS INSUFICIENTES PARA MODIFICAR O ACÓRDÃO RECORRIDO. NÃO PROVIMENTO.

REFORMA (REFO)

Secretaria de Recursos (Serur); Secretaria de Fiscalização de Integridade de Atos e Pagamentos de Pessoal e de Benefícios Sociais (Sefip).

Inicialmente, ratifico o Despacho emitido à peça 51, por entender que o recurso ora em análise atende aos requisitos de admissibilidade previstos nos arts. 285 e 286 do RI/TCU, detendo, por isso, o condão de ser analisado por esta Corte.
2.	O caso trata de pedido de reexame interposto pelo Sr. Inonax Guedes dos Santos em face do Acórdão 6181/2020-TCU-Segunda Câmara (Peça 12) , de relatoria do Ministro Marcos Bemquerer, que considerou ilegal o ato de reforma do recorrente, negando-lhe o respectivo registro.
3. 	A negativa se deu em virtude de ter se identificado o cálculo do benefício com base em mais de um posto acima daquele ostentado na atividade, contrariando o art. 110 da Lei 6.880/1980 e o Acórdão 2225/2019-TCU-Plenário (rel. Min. Benjamin Zymler) . 
4. 	Em seu recurso (peças 24 a 46) , o Sr. Inonax alega que seria regular o cálculo dos proventos com base no posto de 2º Tenente, além de que teria havido a decadência para o Tribunal apreciar o seu ato de alteração, bem como teria ocorrido lesão ao devido processo legal. 
5.	Mais especificamente, informa que teria sido acometido de neoplasia maligna, constatada por Termo de Inspeção de Saúde, com efeitos a partir de 16/8/2013. Alega que eventual mudança de entendimento do TCU não poderia atingir situações anteriores e que teria decorrido sete anos desde a alteração da reforma que lhe majorou os proventos, sem que tivesse a oportunidade de se manifestar nos presentes autos.
6. 	Nenhuma razão, contudo, assiste ao recorrente.
7.	Após analisar detidamente a documentação juntada aos autos, a Secretaria de Recursos, em pareceres uniformes (peças 56 e 57) , concluiu que:
6. Em face da análise das razões recursais apresentadas, concluiu-se que o militar Inonax Guedes dos Santos não faz jus receber proventos com base de mais de um posto acima daquele que ostentava na atividade, bem assim de que não houve decadência para o Tribunal apreciar o ato, nem houve lesão ao devido processo legal e seus consectários contraditório e ampla defesa.
8.	Segundo o caput do art. 110 da Lei 6.880/80, que integra os fundamentos do ato, a majoração de proventos só é aplicada aos militares da ativa ou da reserva remunerada, verbis:  
Art. 110. O militar da ativa ou da reserva remunerada, julgado incapaz definitivamente por um dos motivos constantes dos incisos I e II do art. 108, será reformado com a remuneração calculada com base no soldo correspondente ao grau hierárquico imediato ao que possuir ou que possuía na ativa, respectivamente.   (Redação dada pela Lei nº 7.580, de 1986; grifo acrescido) .
9.	Ocorre que, conforme informações extraídas dos autos, o recorrente já se encontrava reformado ex officio por ocasião da incapacidade definitiva, por ter atingido a idade limite para permanência na situação de reserva. Conforme a redação original da Lei 6.880/1960, vigente antes da Lei 13.954, de 16/12/2019: 
Art . 106. A reforma ex officio será aplicada ao militar que:
I - atingir as seguintes idades-limite de permanência na reserva:
a) para Oficial-General, 68 (sessenta e oito) anos;
b) para Oficial Superior, inclusive membros do Magistério Militar, 64 (sessenta e quatro) anos;
c) para Capitão-Tenente, Capitão e oficial subalterno, 60 (sessenta) anos; e
d) para Praças, 56 (cinqüenta e seis) anos.  (grifo acrescido) 
10.	Logo, o militar atingiu as condições para reforma ex officio em 28/10/2005, conforme o art. 104, inciso II c/c art. 106, inciso I, alíneas 'b', 'c' e 'd' da Lei 6.880/1980, em sua redação original.
11.	E nesse passo, o art. 3º da mesma lei, ao distinguir os militares "na ativa" daqueles "na inatividade", deixa expresso que os militares reformados, embora percebam remuneração da União, não são mais passíveis de convocação ou mobilização, verbis: 
Art. 3° (...) 
§ 1° Os militares encontram-se em uma das seguintes situações:
a) na ativa:
I - os de carreira;
II - os temporários, incorporados às Forças Armadas para prestação de serviço militar, obrigatório ou voluntário, durante os prazos previstos na legislação que trata do serviço militar ou durante as prorrogações desses prazos;         (Redação dada pela Lei nº 13.954, de 2019) 
III - os componentes da reserva das Forças Armadas quando convocados, reincluídos, designados ou mobilizados;
IV - os alunos de órgão de formação de militares da ativa e da reserva; e
V - em tempo de guerra, todo cidadão brasileiro mobilizado para o serviço ativo nas Forças Armadas.
b) na inatividade:
I - os da reserva remunerada, quando pertençam à reserva das Forças Armadas e percebam remuneração da União, porém sujeitos, ainda, à prestação de serviço na ativa, mediante convocação ou mobilização;
 II - os reformados, quando, tendo passado por uma das situações anteriores estejam dispensados, definitivamente, da prestação de serviço na ativa, mas continuem a perceber remuneração da União. (...) [grifos acrescidos].
12.	Portanto, conforme as regras definidas no Estatuto dos Militares, não é aplicável a majoração de proventos do militar já reformado devido à superveniência de doença incapacitante. A expressão "que possuir ou que possuía na ativa" do caput do art. 110 refere-se ao momento em que a doença incapacitante impõe a reforma do militar: "que possuir" - se estiver na ativa; ou "que possuía na ativa" - caso esteja na reserva remunerada.
13.	Não é por outras razões que a jurisprudência deste Tribunal se consolidou pela impossibilidade de majoração de proventos em casos da espécie. Os casos mais paradigmáticos foram os Acórdãos 1.529/2019 e 2.225/2019, do Plenário deste Tribunal, ambos relatados pelo Ministro Benjamin Zymler, assim ementados:
ATOS DE REFORMA. ALTERAÇÃO DE UMA DAS CONCESSÕES PARA ELEVAÇÃO, EM UM GRAU HIERÁRQUICO, DO POSTO SOBRE O QUAL CALCULADOS OS PROVENTOS DO INATIVO, EM FACE DA SUPERVENIÊNCIA DE INVALIDEZ PERMANENTE DECORRENTE DE DOENÇA ESPECIFICADA EM LEI. MILITAR ANTERIORMENTE REFORMADO COM PROVENTOS JÁ CALCULADOS SOBRE O POSTO HIERÁRQUICO SUPERIOR, POR TEMPO DE SERVIÇO. AUSÊNCIA DE PREVISÃO LEGAL PARA EXTENSÃO DA VANTAGEM ESTABELECIDA NO ART. 110 DA LEI 6.880/1980 A MILITARES JÁ REFORMADOS, BEM COMO PARA O ACRÉSCIMO DE DOIS POSTOS NO CÁLCULO DOS PROVENTOS. NEGATIVA DE REGISTRO. DETERMINAÇÕES. LEGALIDADE E REGISTRO DAS DEMAIS CONCESSÕES (Ac. 1529/2019 e 2.225/2019-TCU-Plenário; relator: Ministro Benjamin Zymler) .
14.	Na esteira desses precedentes, formou-se caudalosa jurisprudência, ilustrada pelos Acórdão 12908/2020-TCU-Segunda Câmara (relator: Ministro Augusto Nardes) ; 12.963/2020 e 12.959-2ª Câmara (de minha relatoria) ; 13.923/2020-1ª Câmara (relator: Ministro Benjamin Zymler) ; 13.958/2020-2ª Câmara (relatora: Ministra Ana Arraes) ; 13.961/2020-1ª Câmara (relator: Ministro-Substituto Weder de Oliveira) ; entre outros.
15.	Cabe destacar, contudo, que, a partir das informações constantes da ficha de informações do Sr. Inonax Guedes dos Santos, se vislumbra a ocorrência da situação prevista no art. 50, inciso II da Lei 6.880/1960, devido ao tempo de serviço do militar contabilizar trinta anos (peça 2, p. 1) :
Art. 50. São direitos dos militares:
 (...) 
II - a percepção de remuneração correspondente ao grau hierárquico superior ou melhoria da mesma quando, ao ser transferido para a inatividade, contar mais de 30 (trinta) anos de serviço; (redação original) 
16.	Portanto, cumpre assinalar que o referido militar faz jus ao cálculo da remuneração com base no grau de segundo sargento, e não no de segundo tenente.
17.	Quantos aos demais argumentos apresentados, julgo improcedentes, visto que foi aplicado o entendimento firmado no Acórdão 2225/2019-TCU-Plenário (rel. Min. Benjamin Zymler) , sendo observada a regra de transição nele estabelecida, de modo que não há razão para se aplicar o já superado entendimento do Acórdão 1987/2010-TCU-Plenário (rel. Min. Augusto Sherman) , sob o fundamento de isonomia. Além disso, cabe destacar que o ato foi enviado ao TCU em 19/1/2016 e apreciado antes do decurso de cinco anos, em 2/6/2020, o que refuta o argumento de decadência administrativa, em linha com o Acórdão 122/2021-TCU-Plenário (rel. Min. Walton Alencar Rodrigues) e julgados do Supremo Tribunal Federal. 
18.	Ante o exposto, adoto com razões de decidir a análise e as conclusões da Serur, que, com a anuência do Ministério Público, propõe conhecer do pedido de reexame e negar provimento ao recurso interposto pelo Sr. Inonax Guedes dos Santos, pois não identifico justificativa apta a alterar o entendimento do Acórdão 6181/2020-TCU-Segunda Câmara, Relator Ministro Marcos Bemquerer.
TCU, Sala das Sessões, em 27 de julho de 2021.
RAIMUNDO CARREIRO 
Relator